【裁判字號】    98,訴,29
【裁判日期】    981210
【裁判案由】    給付違約金
【裁判全文】
臺灣澎湖地方法院民事判決                98年度訴字第29號
原      告  丙○○
被      告  乙○○
訴訟代理人  許文贊    律師
上列當事人間請求給付違約金事件，本院於民國98年11月26日言
詞辯論終結，判決如下：
    主  文
原告之訴及假執行聲請均駁回
訴訟費用由原告負擔。
    事實及理由
甲、兩造爭執要旨
一、原告方面：
（一）兩造於民國98年5月2日，在丁○○地政士事務所簽立不動
      產買賣契約書，由原告向被告購買坐落馬公市○○段1243
      、1245、1247等地號三筆土地，買買總價金為新台幣（下
      同）960萬元。由於被告僅擁有系爭三筆土地之部分持分
      ，尚有其他共有人，被告須先向其他共有人取得持分後始
      能將土地過戶予原告，為解決被告向其他共有人購買持分
      之資金問題，故兩造乃於契約約定，若其他共有人放棄優
      先承購而被告須依法為其他共有人提存買賣價金時，原告
      即須於提存日當日交付現金500萬元，待被告將系爭土地
      過戶予原告時，原告再支付尾款460萬元；該契約第13 條
      第4項後段復載明：「乙方(即被告)反悔不賣，須付甲方(
      原告)新台幣壹百萬元整」。詎被告已依約於98年6月間向
      訴外人甲○○借款500萬元，並由甲○○交予被告供被告
      辦理提存，被告卻不願將系爭土地過戶予原告，頃獲悉被
      告將系爭土地另賣他人，足見被告顯有違約之情事，原告
      自得訴請被告給付前述約定之違約金。
（二）被告辯稱甲○○交付予其之500萬元，係被告與甲○○間
      之借款關係並非真實，該筆款項乃係原告向甲○○借款後
      ，依據系爭買賣契約第13條第3款應提出給乙方（即被告
      ）之款項，原告已履行契約所定義務，被告卻違反契約約
      定另將土地賣予第三人，依據系爭契約原告自有權請求被
      告給付違約金100萬元。並聲明：
    (1)被告應給付原告新台幣一百萬元及自起訴狀繕本送達翌日
      起至清償日止按年息百分之五計算之利息。
    (2)訴訟費用由被告等負擔。
    (3)原告願供擔保請准宣告假執行。
二、被告方面：
（一）按本件原被告所訂之「不動產買賣契約書」第3條已載明
      原告丙○○應於「提存日」支付簽約款500萬元與被告，
      尾款460萬元並應於所有權完成登記日壹星期內支付完畢
      ，又契約書第13條「其他約定事項」之第3項載明：「如
      果通知共有人放棄承購甲方﹙即原告﹚須壹星期內提出伍
      佰萬元整給乙方﹙即被告﹚」，同條第4項亦載明：「如
      果甲方於本其他約定第三條無法兌現須付乙方違約金壹佰
      萬元整」等語。茲被告之其他共有人於受通知後逾期未表
      示優先承購之意思，依法已放棄優先承購權，被告亦已依
      法向法院為上開共有人辦理提存各225萬元，依約定原告
      應即時支付被告500萬元，被告遂催告原告於函到7日內支
      付，若未支付即構成給付遲延，則被告將行使契約解除權
      ，不另通知解除契約之意思表示，有各該催告存證信函、
      提存書及原告於98年7月6日收受信函之收件回執可證。職
      是，系爭土地之買賣契約業於98年7月15日經被告合法解
      除，系爭土地之買賣契約既因解除失效，則被告嗣於98年
      9 月7日將系爭土地出賣與他人，係被告得自由處分之權
      利，已與原告無涉。
（二）至證人甲○○借與被告之500萬元，係被告向其借款供辦
      理提存之用，並非借與原告。本件原告主張證人甲○○交
      付被告之面額約485萬元之支票，係伊向證人甲○○所借
      ，惟依98年7月27日系爭土地之土地登記謄本記載，登記
      次序第二順位抵押權事項，已明載權利人甲○○，債權總
      金額500萬元，債權種類及範圍為借款、票據、擔保，債
      務人及債務額比例登載為『乙○○，債務額比例1分之1』
      ，義務人登載為『乙○○』，且有流抵約定等事項，有該
      土地登記謄本及土地建築改良物抵押權設定契約書可證，
      足見證人甲○○係借款與被告，而非借與原告。從而，原
      告主張證人甲○○98年6月間交付被告之面額約485萬元之
      支票，係伊向證人甲○○所借云云，以及證人甲○○證稱
      當初是原告找其借錢，但是以被告土地作抵押、證人洪蔡
      寶惜證稱其知道我先生同意借500萬元給原告云云，亦與
      上開文件記載不符，況且衡諸500萬元之金額非輕，而證
      人洪蔡寶惜復證稱伊及丈夫與原告並無深交，則豈有借款
      500萬元予他人而無約定利息之理，與社會經驗法則不符
      ，顯屬迴護原告之詞，上述原告及該二證人說詞均無可採
      。又被告事前支付15萬元利息與證人甲○○，事後亦依抵
      押權設定契約清償500萬元與證人甲○○後塗銷抵押權設
      定等情，為不爭之事實，更足以說明證人甲○○及洪蔡寶
      惜夫妻所稱500萬元係借與原告之說詞並非事實。再復參
      酌原告於98年7月27日準備程序時亦自承「當時提存的錢
      是我請別人借給他的500萬元」等語，更顯示其嗣後翻供
      辯稱甲○○之500萬元係借予伊云云純屬虛詞。綜上所述
      ，甲○○提出之500萬元款項係借與被告辦理提存之用，
      而非借與原告，事證業臻明確，從而，原告並無依約於提
      存日支付被告500萬元之事實，殆無疑義，故被告主張原
      告違約，系爭土地之買賣契約業於98年7月15日經被告合
      法解除生效一節，自有理由。
（三）至原告復主張，被告辦理抵押貸款後，要先將土地過戶給
      伊，等伊去銀行辦理抵押貸款後，就有錢被告就可以還給
      甲○○云云，惟原告介紹訴外人甲○○借款予被告並要求
      被告提供土地抵押時，被告已當場表示原告並未履行契約
      協議而要將原來契約撕毀，但原告表示希望留著此契約拿
      給伊大哥看，因為伊大哥很有錢，看了以後就會把錢借給
      伊，伊就有錢給被告，故被告才未撕毀契約，被告當時並
      未同意要先將土地過戶給原告，證人丁○○證詞亦否定原
      告有與被告達成上開協議，從而原告上開主張，同無可採
      。
乙、得心證之理由
一、原告主張兩造於民國98年5月2日，在丁○○地政士事務所簽
    立不動產買賣契約書，由原告向被告購買坐落馬公市○○段
    1243、1245、1247等地號三筆土地，買買總價金為960萬元
    。由於被告僅擁有系爭三筆土地之部分持分，尚有其他共有
    人，被告須先向其他共有人取得持分後始能將土地過戶予原
    告，為解決被告向其他共有人購買持分之資金問題，故兩造
    乃於契約第3條約定原告丙○○應於「提存日」支付簽約款
    500萬元與被告，尾款460萬元並應於所有權完成登記日壹星
    期內支付完畢，又契約書第13條「其他約定事項」之第3項
    載明：「如果通知共有人放棄承購甲方﹙即原告﹚須壹星期
    內提出伍佰萬元整給乙方﹙即被告﹚」，同條第4項亦載明
    ：「如果甲方於本其他約定第三條無法兌現須付乙方違約金
    壹佰萬元整」。茲被告之其他共有人於受通知後逾期未表示
    優先承購之意思，依法已放棄優先承購權，被告亦已依法向
    法院為上開共有人辦理提存各225萬元而取得系爭土地之全
    部持分等情，有不動產買賣契約書、土地登記謄本、存證信
    函、提存書等在卷可佐，並為被告所不爭執，堪信為實。
二、按解釋契約固須探求當事人之真意，不能拘泥契約之文字，
    但契約文字業已表示當事人真意，無須別事探求者，即不得
    反捨契約文字而更為曲解（最高法院17年上字第1118號判例
    參照）。本件原告主張其已依約向訴外人甲○○借款500萬
    元，並由甲○○交予被告供被告辦理提存，被告卻不願將系
    爭土地過戶予原告，反將系爭土地另賣他人，足見被告顯有
    違約之情事云云，惟此點遭被告堅決否認，被告並以前皆情
    詞置辯。經查：
（一）兩造簽訂系爭買賣契約後，復於98年6月間偕同訴外人甲○○、洪蔡寶惜至丁○○代書事務所，由被告提供系爭3
      筆土地連同另外3筆土地為甲○○設定第二順位抵押權向
      甲○○借款500萬元，甲○○並當場開立支票交付被告，
      嗣後即委由代書丁○○辦理該抵押權設定相關事宜等情，
      除據證人丁○○到庭證述明確外，並有卷附98年7月27 日
      系爭土地之土地登記謄本及土地建築改良物抵押權設定契
      約書在卷可按。證人甲○○、洪蔡寶惜於本院審理時雖曾
      分別到庭證稱證稱：「當初是原告找伊借錢，但是以被告
      土地作抵押」、「伊知道伊先生同意借500萬元給原告」
      云云，惟其等證詞與上開文件之記載不符，且原告復於審
      理期日時自承：「我是介紹甲○○借他五百萬元，被告借
      錢後就不跟我聯絡」等語，足徵證人甲○○及洪蔡寶惜夫
      妻所稱500萬元係借與原告之說詞並非事實，甲○○提出
      之500萬元款項應係借與被告辦理提存之用，而非借與原
      告一節，應堪認定。
（二）觀諸卷附兩造所訂之「不動產買賣契約書」第3條已載明
      原告丙○○應於「提存日」支付簽約款500萬元與被告，
      又契約書第13條「其他約定事項」之第3項載明：「如果
      通知共有人放棄承購甲方﹙即原告﹚須壹星期內提出伍佰
      萬元整給乙方﹙即被告﹚」，是由上開契約之文義以及依
      照一般之交易常情，已足認定原告之契約履行責任應係"
      自行"交付500萬元予被告，而非介紹他人借款500萬元予
      被告，否則原告未實際支出任何款項即可取得系爭土地所
      有權，被告卻反而要以系爭土地設定抵押而承擔債務，焉
      有此理？揆諸前開判例說明以及兩造契約之內容，實難認
      原告已盡契約履行責任交付500萬元予被告。原告既未依
      約履行契約責任，被告自得主張同時履行抗辯拒絕將系爭
      土地過戶予原告，況被告早已發存證信函催告原告履行契
      約，原告仍未履行而遭被告解除契約一情，亦有存證信函
      在卷可佐，故原告主張被告違約請求賠償違約金100萬元
      ，於法不合，難予准許。
（三）至原告復主張被告同意於辦理抵押貸款後，要先將土地過
      戶給伊，等伊去銀行辦理抵押貸款後，就有錢被告就可以
      還給甲○○云云，惟此點亦遭被告堅決否認，辯稱：原告
      介紹訴外人甲○○借款予被告並要求被告提供土地抵押時
      ，被告已當場表示原告並未履行契約協議而要將原來契約
      撕毀，但原告表示希望留著此契約拿給伊大哥看，因為伊
      大哥很有錢，看了以後就會把錢借給伊，伊就有錢給被告
      ，故被告才未撕毀契約，被告當時並未同意要先將土地過
      戶給原告等語，證人丁○○亦到庭證稱辦理抵押貸款當時
      確有聽到雙方提到要將原來契約撕毀等語，從而原告上開
      主張，亦難認與事實相符，不值採信，附此說明。
三、綜上所述，原告請求被告給付違約金100萬元及遲延利息，
    難認有理，應予駁回；又其訴既經駁回，其假執行之聲請亦
    失所附麗，應併予駁回。
四、結論：原告之訴為無理由，依民事訴訟法第第78條，判決如
    主文。
中    華    民    國    98    年    12    月    10    日
                        民事庭  法  官  管安露
以上正本係照原本作成。
如對本判決上訴，須於判決送達後二十日之不變期間內，向本院
提出上訴狀。（須附繕本）
中    華    民    國    98    年    12    月    10    日
                                書記官  林德盛


司法院資訊處製作；財團法人民間司法改革基金會備份。
